臺中高等行政法院判決　　　　　　　　　　　　　　　九十一年度訴字第三八七號
　　　　　　　　　　　　　　　.
　　原　　　告　甲○○
　　訴訟代理人　劉君毅 律師
　　被　　　告　臺中市政府
　　代　表　人　乙○○市長）.
　　訴訟代理人　丙○○
右當事人間因違章建築事件，原告不服內政部中華民國九十一年四月二十三日台內訴
字第○九一○○○二七五五號訴願決定，提起行政訴訟，本院判決如左︰
　　主  文
訴願決定及原處分均撤銷。
訴訟費用由被告負擔。
　　事  實
一、事實概要：緣原告所有坐落台中市○區○○○路一段三七巷二七號建築物未經申
    請許可，擅自將該建築物上半部牆壁及屋頂全部拆除改建，遭人檢舉為施工中違
    建，案經台中市西區區公所於民國九十年十一月十四日以公所社字第一八八一二
    號違章建築查報係屬違章建築，被告乃以九十年十一月二十九日中工管字第○二
    七一○三號違章建築拆除通知單通知原告，系爭建築物依法不得補辦建造執照手
    續，應執行拆除。原告不服，以系爭建築物年久未修，並經八十八年九二一大地
    震破壞，加上九十年間之納莉及桃芝大颱風，受損不輕，乃於九十年間災後，按
    原狀予以修繕，修繕之範圍未超過原建築基地面積，亦未超過樓地板面積，並仍
    維持原建築物高度，牆壁亦屬原牆壁之修護而已，被告未詳為調查，以新違建處
    理，於法即有違誤云云，提起訴願，惟遭決定駁回，遂提起本件行政訴訟。
二、兩造聲明：
  (一)原告聲明求為判決：訴願決定及原處分均撤銷。
  (二)被告聲明求為判決：駁回原告之訴。
三、兩造之陳述：
  (一)原告主張之理由：
    1.程序部分：查原告於九十年十二月初接獲台中市政府九十年十一月二十九日九
      十中工管字第○二七一○三號違章建築拆除通知單，上載原告所有坐落台中市
      西區○○○路○段三七巷二七號之建物係屬改建之實質違建，依法不得補辦建
      造執照手續，應執行拆除云云，嗣經原告於九十年十二月二十四日提起訴願，
      經內政部以九十一年四月二十三日台內訴字第○九一○○○二七五五號訴願決
      定書駁回在案。經查，原告所有上開建物係合法有權坐落於向均安宮承租之土
      地上，且係於地震風災後按原狀修繕未超過原建築基地面積及樓地板面積之建
      物，屬符合建築法令之建物，根本不可能係實質違建，至多僅屬「可補照之程
      序違建」。故而，上開拆除通知單及內政部訴願決定書已損害原告申請補辦執
      照之權利及其就該修建後房屋所有權之法律上利益，顯係違法行政處分，原告
      自得於法定期間內提起本件訴訟。
    2.實體部分：(1)查被告以九十年十一月二十九日中工管字第○二七一○三號違章
      建築拆除通知單通知原告，認原告未經許可，擅自將其所有坐落台中市○區○
      ○○路一段三七巷二七號建築物上半部牆壁及屋頂全部拆除改建，因該建物佔
      用其毗鄰財團法人台灣省台中市均安宮土地，係屬「實質違建」，依法不得補
      辦建造執照手續，應執行拆除云云。惟查：系爭建物係基於租賃契約，合法
      佔用均安宮土地，並非無權占用：原告所有坐落台中市○區○○○路一段三七
      巷二七號建物（系爭建物）係坐落於台中市○區○○○段一三九號及一三九─
      三號建地內，而上開土地雖係財團法人台灣省台中市均安宮所有，惟原告與均
      安宮間就該土地尚存有租賃契約並未消滅，此一事實僅需參諸臺灣台中地方法
      院八十九年度訴字第二十一號民事判決理由欄第二項後段說明及最高法院八十
      八年度台上字第一八六六號裁定即知。故而，原告所有系爭建物既非無權占有
      均安宮土地，即非違反建築法及其他法令之實質違建。系爭建物新修建部分
      係屬可補照之程序違建，被告認係實質違建顯然錯誤：(甲)查系爭建築物於修建
      前已建造逾五十年，嗣於八十八年間遭九二一大地震破壞，復於九十年間經納
      莉及桃芝大颱風肆虐受損不輕，已有傾頹或朽壞之虞，屬必須立即部分拆除之
      建築物。而拆除後新修建完成部分之磚造牆壁及新的鋼柱、鋼樑及屋頂面積總
      計僅約十餘平方公尺，並非前開台中市政府九十年十一月二十九日中工管字第
      ○二七一○三號拆除通知單所指之五十平方公尺。參諸建築法第二十五條第一
      項規定：「建築物非經申請直轄市、縣（市）（局）主管建築機關之審查許可
      並發給執照，不得擅自建造或使用或拆除。但合於第七十八條及第九十八條規
      定者，不在此限」及同法第七十八條規定：「建築物之拆除應先請領拆除執照
      。但左列各款之建築物，無第八十三條（古蹟之修繕）規定情形者，不在此限
      ：
      一第十六條規定之建築物及雜項工作物．．．三傾頹或朽壞有危險之虞，必須
      立即拆除之建築物．．．」及同法第十六條規定：「建築物及雜項工作物造價
      在一定金額以下或規模在一定標準以下者，得免由建築師設計或監造或營造業
      承造」可知，系爭建築物既有傾頹或朽壞之虞，修建面積及金額又低於建築法
      第十六條所定之標準（按：此一標準係指台灣省工程造價標準，造價在新台幣
      三十萬以下，面積在六十平方米以下），則原告於程序上疏未領得拆除執照及
      建築執照，自屬可補照之程序違建。(乙)次查依內政部七十八年二月三日台內
      營字第六六一八三六號函及「違章建築處理辦法」第五條規定訂定之「台灣省
      違章建築申請補辦執照執行要點」第二點規定：「違章建築經縣市主管機關勘
      查認定其建築基地及建築物符合有關建築法令規定者，得依本要點規定補行申
      請建造執造或雜項執照」及第三點規定：「違章建築符合第二點規定者，違建
      人應於收到通知日起三十日內檢附左列書件補辦執照：(1)建築法第三十條規定
      之書、圖(2)建築師安全鑑定證明書(3)已完工建築各向立面圖及屋頂平台照片．
      ．．」等語可知，違章建築基地及建築物並未違反有關建築法令規定者，得申
      請補照，不必強制拆除。經查，系爭建物係合法有權坐落於均安宮之土地上已
      如前述，則系爭建物及其基地並未違反建築法令相關規定，並非必須強制拆除
      之實質違建。縱原告於九十年間因該建物有傾頹或朽壞之虞，將該建物部分拆
      除重新修建，經建管機關認定係屬「改建」應請領建造執照，揆諸前開要點可
      知，系爭修建後之建物亦屬「可補照之程序違建」。故而，前開被告機關核發
      之違章建築拆除通知單上逕認係「實質違建依法不得補辦建造執照手續，應執
      行拆除」且載明原有房屋情形「占用均安宮土地」，並未依違章建築處理辦法
      第五條規定：「．．．認定必須拆除者，應即拆除之，認定尚未構成拆除要件
      者，通知．．．」詳細舉證說明認定係「實質違建」必須拆除之標準，亦未說
      明「究係合法或非法占用均安宮土地」，則此一拆除通知單顯係違法之行政處
      分，損壞原告申請補照之權利及其就該修建後房屋所有權之法律上利益，原告
      自得依行政訴訟法第四條第一項規定提起本件訴訟。
    3.綜上，上開處分及訴願決定應予撤銷。為此，爰狀請鈞院詳查案情，迅賜諭知
      判決如訴之聲明，庶符法治，至感德便。
  (二)被告答辯之理由：
    1.本案原告坐落於台中市○區○○○路一段三十七巷二十七號建物，因未依規定
      申請建造執照擅自將建物上半部牆壁及屋頂全部拆除改建，遭人檢舉為施工中
      違建，經台中市西區區公所九十年十一月十四日九十年公所社字第一八八一二
      號違章建築查報單向被告所屬工務局查報，被告所屬工務局遂於九十年十一月
      二十九日九十中工管字第○二七一○三號發違章建築拆除通知單。
    2.本案違建被告所屬工務局查報當時係為施工中違建，原告於完工後向被告所屬
      工務局提起訴願，表示其修繕之範圍未超過原建築基地面積；亦未超過樓地板
      面積，高度仍維持原高度等等，經被告所屬工務局派員至現場勘查發現該原有
      建物上半部外牆屋頂已全部拆除改建，並改造施設新的鋼柱、鋼樑、及屋頂，
      已達到建築法第九條規定「改建」行為，應依規申請「改建」建造執照，原告
      未依規申請建造執照擅自「改建」，被告所屬工務局九十年十一月二十九日九
      十中工管字第二七一○三號違章建築拆除通知書所為處分並無不當。
    3.建築法第九條規定：「本法所稱建造，係指左列行為：一、新建．．．。二、
      增建：．．．二、改建：將建築物之一部拆除，於原建築基地範圍內改造，而
      不增高或擴大面積者。四、修建：．．．」。
    4.建築法第二十五條第一項規定「建築物非經申請直轄市、縣（市）（局）主管
      建築機關之審查許可並發給執照，不得擅自建造或使用或拆除。但合於第七十
      八條及第九十八條規定者，不在此限」，同法第二十八條規定「建築執照分左
      列四種：一、建造執照：建築物之新建、增建、改建及修建，應請領建造執照
      。二、．．．」，同法第八十六條規定：「違反第二十五條之規定者，依左列
      規定，分別處罰：一、擅自建造者，處以建築物造價千分之五十以下罰鍰，並
      勒令停工補辦手續；必要時得強制拆除其建築物。二、．．．」。
    5.違章建築處理辦法第二條規定「本辦法所稱之違章建築，為建築法適用地區內
      ，依法應申請當地主管建築機關之審查許可並發給執照方能建築，而擅自建築
      之建築物」。
    6.綜合以上所陳，本案原告核無理由，請依法駁回。
  理  由
一、本件原告所有坐落台中市○區○○○路一段三七巷二七號建築物未經申請許可，
    擅自將該建築物上半部牆壁及屋頂全部拆除改建，遭人檢舉為施工中違建，案經
    台中市西區區公所於九十年十一月十四日以公所社字第一八八一二號違章建築查
    報係屬違章建築，被告乃以九十年十一月二十九日中工管字第○二七一○三號違
    章建築拆除通知單通知原告，系爭建築物依法不得補辦建造執照手續，應執行拆
    除。原告不服，以系爭建築物年久未修，並經八十八年九二一大地震破壞，加上
    九十年間之納莉及桃芝大颱風，受損不輕，乃於九十年間災後，按原狀予以修繕
    ，修繕之範圍未超原建築基地面積，亦未超過樓地板面積，並仍維持原建築物高
    度，牆壁亦屬原牆壁之修護而已，被告未詳為調查，以新違建處理，於法即有違
    誤云云，提起訴願，惟遭決定駁回，固非無見。
二、經查本件原告未經申請許可，擅自將台中市○區○○○路一段三七巷二七號建築
    物之上半部牆壁及屋頂全部拆除改建為磚造牆壁（上半部）、新的鋼柱、鋼樑及
    屋頂，已屬於建築法第九條所謂之改建行為，原告未依同法第二十五條規定申請
    「改建」之建造執照，為兩造所不爭執，則系爭建築物係屬違章建築，自堪認定
    。惟查被告九十年十一月二十九日中工管字第○二七一○三號台中市政府工務局
    違章建築拆除通知單上，記載原告之違建類別為改建，材料為鋼架磚造，高度為
    二層約六公尺，面積約五十平方公尺，原有房屋情形為佔用均安宮土地，並以該
    違章建築經勘查，實質違建部分依法不得補辦建造執照手續，應執行拆除。依上
    開通知單上之記載，被告並未指明何部分係實質違建部分，有違行政行為之內容
    應明確之原則，然觀其通知單上記載原有房屋情形為佔用均安宮土地，似乎係以
    原告佔用均安宮土地為其實質違建部分。惟原告所有系爭建物所在之基地，為均
    安宮所有坐落台中市○○○段第一三九及一三九之三地號上之部分土地，原告與
    均安宮間有租賃關係存在，此有臺灣高等法院臺中分院八十七年度上更(一)字第五
    三號民事判決、最高法院八十八年度台上字第一八六六號民事裁定及臺灣臺中地
    方法院八十九年度訴字第二十一號民事判決附於訴願卷可稽，則原告使用系爭建
    物所在之基地建築房屋，係有合法之正當權源，並非無權佔有，被告以原告佔用
    均安宮土地，認系爭建物為實質違建，依法不得補辦建造執照手續，應執行拆除
    ，顯已剝奪原告得申請補照之機會與權利，即有違誤，訴願決定未予詳查予以維
    持，亦有未合，原告起訴意旨訴請撤銷原處分及訴願決定，為有理由，本院自應
    將訴願決定及原處分均撤銷，另由被告查明後為適法之處分。
三、據上論結，本件原告之訴為有理由，依行政訴訟法第一百九十五條第一項前段、
    第九十八條第三項前段，判決如主文。
中　　　華　　　民　　　國　　九十一　　年　　　十　　　月　　 十五 　　日
                 臺 中 高 等 行 政 法 院 第 二 庭
                                審 判 長 法      官　沈  水  元
                                         法      官　王  德  麟
                                         法      官　林  秋  華
右正本證明與原本無異。
如不服本判決，應於判決送達後二十日內向本院提出上訴書狀，其未表明上訴理由者
，應於提起上訴後二十日內向本院提出上訴理由書（須依對造人數附具繕本）；如於
本判決宣示或公告後送達前提起上訴者，應於判決送達後二十日內補提上訴理由書（
須附繕本）。未表明上訴理由者，逕以裁定駁回。
提起上訴應預繳送達用雙掛號郵票拾份（每份三十四元)。
中　　　華　　　民　　　國　　九十一　　年　　　十　　　月　　 十五 　　日
                                         法院書記官  杜  秀  君
